【裁判字號】    99,重訴,200
【裁判日期】    990730
【裁判案由】    損害賠償
【裁判全文】
臺灣桃園地方法院民事判決             99年度重訴字第200號
原      告    甲○○
兼訴訟代理人  巫秀欽
被      告   丙○○
             乙○○原名林佳.
上列當事人間請求損害賠償事件，原告就本院98年度交訴字第52
號肇事遺棄罪等案件提起附帶民事訴訟（98年度交重附民字第14
號），經本院刑事庭裁定移送前來，於民國99年7 月7 日言詞辯
論終結，本院判決如下：
    主      文
被告應連帶給付原告巫秀欽新臺幣壹佰玖拾貳萬壹仟元，及自民
國九十八年十二月二十二日起至清償日止按週年利率百分之五計
算之利息。
被告應連帶給付原告甲○○新台幣壹佰柒拾伍萬元，及自民國九
十八年十二月十九日起至清償日止按週年利率百分之五計算之利
息。
原告其餘之訴均駁回。
訴訟費用由被告負擔五分之二，餘由原告負擔。
本判決原告勝訴部分於原告巫秀欽以新台幣陸拾肆萬元為被告供
擔保後，得假執行；原告甲○○以新台幣伍拾捌萬仟元為被告
供擔保後，得假執行。但被告乙○○分別以新台幣壹佰玖拾貳萬
壹仟元為原告巫秀欽、以新台幣壹佰柒拾伍萬元為原告甲○○預
供擔保後，得免為假執行。
原告其餘假執行之聲請均駁回。
    事實及理由
一、原告主張：丙○○明知其考領之普通小型車駕駛執照業經註
    銷，仍於民國96年1 月6 日晚間10時30分許，駕駛車牌號碼
    2451-RN 號自用小客車，沿桃園縣龍潭鄉○○路往龍潭方向
    行駛，行經桃園縣龍潭鄉○○路、福龍路2 段359 巷交岔路
    口時，原應注意汽車行駛時應遵守車速限制，且其行駛路段
    劃有分向限制線（雙黃實線），禁止超車，而當時天候晴、
    夜間有照明、柏油道路路面乾燥、無缺陷、無障礙物、視距
    良好，依其智識、能力又無不能注意之情事，丙○○竟疏未
    注意及此，而貿然以時速約6 、70公里（該路段之速限為50
    公里）之速度行駛，先跨越分向限制線自左側超越同向前方
    行駛之計程車後，駛至該交岔路口時，仍未減其行車速度，
    適有巫孟樺未領有駕駛執照騎乘車牌號碼N6Q-277 號重型機
    車附載陳慧珊沿福龍路2 段359 巷往黃泥塘方向行經該交岔
    路口處，亦疏未注意丙○○自其左方駛至動線，而採取必要
    之安全措施，致二車均避煞不及，發生碰撞，使巫孟樺因撞
    擊力道甚大，身體飛起撞擊汽車右前擋風玻璃後摔落於道路
    ，致巫孟樺受有頭部外傷及胸部鈍挫傷，造成顱內出血併氣
    血胸而在送往國軍桃園總醫院前已不治死亡。詎丙○○明知
    汽車駕駛人如肇事致人受傷、死亡，應即採取救護或其他必
    要之措施，並向警察機關報告，不得逃逸，竟另萌駕車逃逸
    之故意，未下車查看，亦不為必要之救護或措施，反駕車加
    速逃離現場，並將肇事車輛駛至附近車輛維修廠要求儘速修
    復。嗣經警循線查獲前開肇事自小客車後，通知車主乙○○
    （原名林佳雯）至桃園縣政府警察局交通隊桃園小隊說明，
    而乙○○在丙○○肇事後，接獲丙○○之電話告知肇事經過
    ，在接受警員詢問時，先坦承車輛係其所駕駛，其後發現事
    態嚴重始供出丙○○方為駕車肇事逃逸之人，而查悉前情。
    而被告丙○○上開犯行業經本院刑事庭98年度交訴字第52號
    判決有罪在案，為此，爰依民法第184 條第1 項前段、第19
    2 條第1 、2 項、第194 條規定，請求被告連帶賠償支出殯
    葬費用新台幣（下同）355,000 元及精神慰撫金各500 萬元
    。並聲明：(一)被告應連帶給付原告巫秀欽535 萬5,000 元，
    及自起訴狀繕本送達翌日起至清償日止，按年息5%計算之利
    息；(二)被告應連帶給付原告甲○○500 萬元，及自起訴狀繕
    本送達翌日起至清償日止，按年息5%計算之利息；(三)原告願
    供擔保，請准宣告假執行。
二、被告乙○○抗辯：被告乙○○與丙○○原係男女朋友，丙○○因故將系爭車輛登記於被告乙○○名下，惟系爭車輛真正
    所有權人為丙○○，平時皆由丙○○保管並自由使用系爭車
    輛，無庸經被告乙○○同意，96年1 月6 日晚間，被告並未
    在事故現場，亦未與丙○○同在一起。另本件事發於96年1
    月6 日，惟原告遲至98年12月14日始提起本件訴訟，其損害
    賠償請求權已罹於民法第197 條第1 項所規定之2 年時效而
    消滅。並聲明：(一)原告之訴駁回；(二)如受不利益判決願供擔
    保請准免為假執行之宣告。
三、被告丙○○部分：被告未於言詞辯論期日到庭，亦未提出書
    狀為任何聲明或陳述。
四、本院之判斷:
  (一)原告主張被告丙○○於上揭時、地駕車肇事，致使原告之被
    繼承人巫孟樺受有顱內出血併氣血胸之傷害，經送醫到院前
    死亡等情，業經本院以98年度交訴字第52號刑事判決認定因
    過失傷害及肇事逃逸，應執行有期徒刑1 年4 月。且被告丙○○經合法通知未於言詞辯論期日到場爭執，復未提出書狀
    以供本院參酌，依民事訴訟法第280 條第3 項之規定，視同
    自認，是原告此部分之主張，應堪採信。
  (二)原告復主張被告乙○○明知丙○○無駕駛執照，又係煙毒犯
    ，精神狀態常處於渾渾噩噩狀態，無從善盡駕駛車輛之責，
    竟放任車輛供丙○○駕駛，本身亦有嚴重疏失，對於系爭車
    禍發生難脫其責云云，惟此情為被告乙○○所否認，並以渠
    與被告丙○○原係男女朋友，丙○○因故將系爭車輛登記於
    渠名下，惟系爭車輛真正所有權人為丙○○，平時皆由丙○○保管並自由使用系爭車輛，無庸經渠同意，且本件請求權
    已罹於時效而消滅等語為抗辯。經查：
  1.按當事人主張有利於己之事實者，就其事實有舉證之責任。
    但法律別有規定，或依其情形顯失公平者，不在此限。原告
    對於自己主張之事實已盡證明之責後，被告對其主張，如抗
    辯其不實並提出反對之主張者，則被告對其反對之主張，亦
    應負證明之責，此為舉證責任分擔之原則。最高法院18年上
    字第2855號判例參照。準此，被告乙○○辯稱：系爭車輛真
    正所有權人為丙○○，平時皆由丙○○保管並自由使用系爭
    車輛，無庸經渠同意等語，自應由被告乙○○就此有利於己
    之事實負舉證責任，然被告乙○○未能舉證證明以實其說，
    則被告乙○○辯稱系爭車輛真正所有權人係被告丙○○云云
    ，自無可取。
  2.次按「因侵權行為所生之損害賠償請求權，自請求權人知有
    損害及賠償義務人時起，二年間不行使而消滅；自有侵權行
    為時起，逾十年亦同。」民法第197 條第1 項定有明文。又
    所謂知有損害，即知悉受有何項損害而言，至對於損害額則
    無認識之必要，故以後損害額變更而於請求權消滅時效之進
    行並無影響。另關於侵權行為損害賠償請求權之消滅時效，
    應以請求權人實際知悉損害及賠償義務人時起算，非以知悉
    賠償義務人因侵權行為所構成之犯罪行為經檢察官起訴，或
    法院判決有罪為準（最高法院49年度台上字第2652號、72年
    度台上字第738 號判例要旨參照）。本件被告丙○○疏未注
    意釀致本件車禍之發生而使巫孟樺死亡，於車禍肇致當日丙○○肇事逃逸，可知原告於車禍當日尚無從知悉肇事即賠償
    義務人為何人。而原告係於97年11月10日經由承辦檢察官告
    知始知悉本件之肇事者為被告丙○○，復為被告乙○○所不
    爭執，原告雖於96年1 月6 日即已知有損害之發生，惟遲至
    97年11月10日始知悉被告丙○○及乙○○為賠償義務人，故
    原告於98年12月14日提起本件刑事附帶民事訴訟（見本院98
    年度審交附民字第24號卷第1 頁本院收狀章印文所示），並
    未超過民法第197 條第1 項前段所規定之2 年期間，被告乙○○據此為時效完成之抗辯而拒絕給付，尚非可採。
  3.再按違反保護他人之法律，致生損害於他人者，負賠償責任
    。但能證明其行為無過失者，不在此限。汽車駕駛人，有下
    列情形之一者，處新臺幣六千元以上一萬二千元以下罰鍰，
    並當場禁止其駕駛：一、未領有駕駛執照駕駛小型車或機器
    腳踏車。民法第184 條第2 項、道路交通管理處罰條例第21
    條第1 項第1 款分別定有明文。又明知加害人未領有駕駛執
    照，仍將該小客車交其駕駛，顯違道路交通管理處罰條例第
    21 條 第1 項第1 款、第28條（按，現已刪除）之規定，亦
    即違反保護他人之法律，應推定其有過失，最高法院67年台
    上字第2111號判例參照。經查，被告乙○○既明知被告丙○○無駕駛執照（駕駛執照已遭註銷），無法適當駕駛一般自
    小客車，竟出借車輛供丙○○駕駛，顯違反道路交通管理處
    罰條例第21條第1 項第1 款之規定，並生損害於原告，依民
    法第184 條第2 項之規定，被告乙○○亦對原告構成共同侵
    權行為，應負賠償責任。
  (三)按因故意或過失，不法侵害他人之權利者，負損害賠償責任
    。數人共同不法侵害他人之權利者，連帶負損害賠償責任。
    。汽車、機車或其他非依軌道行駛之動力車輛，在使用中加
    損害於他人者，駕駛人應賠償因此所生之損害。不法侵害他
    人致死者，對於支出醫療及增加生活上需要之費用或殯葬費
    之人，亦應負損害賠償責任。不法侵害他人致死者，被害人
    之父、母、子、女及配偶，雖非財產上之損害，亦得請求賠
    償相當之金額。民法第184 條第1 項前段、第185 條第1 項
    前段、第191 條之2 前段、第192 條第1 項、第194 條分別
    定有明文。被告丙○○、乙○○有上揭過失行為，致被害人
    死亡之結果，已如前述，原告為被害人之父、母，自得依上
    開規定，請求被告連帶負損害賠償責任。茲就原告請求之金
    額是否有理由，逐項審酌如后：
  1.殯葬費部分：原告巫秀欽主張其因兒子巫孟樺之死亡而支出
    殯葬費用合計355,000 元，並提出治喪費用明細表、納骨堂
    （塔）使用許可證明書、喪葬費免用發票收據、龍潭鄉公所
    繳款書影本各1 件為證（參98年度審交重附民字第24號卷第
    12-15 頁）；經查，依原告巫秀欽所提治喪費用明細表所載
    ，其中棺內用品（含金童玉女）1,000 元、西樂9,000 元、
    黃色胸花含小方巾3,000 元，合計13,000元部分，非一般社
    會喪葬禮俗所必須，故應予剔除，其餘費用342,000 元均屬
    殯葬所必須之費用，原告巫秀欽為此部分之請求，自應全部
    准許。
  2.精神慰撫金部分：
  (1)按慰撫金是否相當，應以加害行為之加害程度及被害人所受
    痛苦，斟酌加害人及被害人之身份、經濟地位等各種情形定
    之（最高法院47年台上字第1221號、51年台上字第223 號判
    例可參）。
  (2)原告二人為巫孟樺之父、母，巫孟樺於本件車禍發生時就讀
    中壢高中二年級，正值花樣少年時期，因被告丙○○之過失
    ，造成原告之家庭變故，是本院審酌被告丙○○與巫孟樺就
    本件車禍之疏失情節，及兩造之身分、經濟能力與賠償能力
    等情，認原告二人可請求之精神慰撫金各以5,000,000 元，
    為有理由。
  3.綜上，原告巫秀欽得請求被告連帶給付5,342,000 元（342,
    000 元+ 5,000,000 元＝5,342,000 元）；原告甲○○得請
    求被告連帶給付5,000,000 元。
  (四)次按「損害之發生或擴大，被害人與有過失者，法院得減輕
    賠償金額或免除之」，民法第217 條第1 項定有明文。關於
    非財產上之損害，被害人對於損害之發生或擴大與有過失者
    ，民法第217 條既未將之除外，依公平之原則，自應一體適
    用。經查，本件經送臺灣省桃園縣車輛行車事故鑑定委員會
    鑑定，認「巫孟樺無照駕駛重機車行經閃光紅燈號誌交岔路
    口，支線道車未暫停讓幹線道車先行，與丙○○無照駕駛自
    小客車行經閃光黃燈號誌交岔路口，超速行駛且未注意車前
    狀況同為肇事原因」，又國立交通大學鑑定意見為「巫孟樺
    無照駕駛重型機車，行經閃光紅燈號誌管制路口，支線道車
    未暫停讓幹線道車先行，與丙○○無照駕駛小客車，行經閃
    光黃燈號誌管制路口，超速行駛且在禁止超車路段超車，同
    為肇事原因」（見98年度審交重附民字第24號卷第6 頁），
    足認被害人巫孟樺就本件事故發生與有過失，而原告雖非直
    接被害人，惟依公平原則，就巫孟樺之過失亦有民法第217
    條過失相抵規定適用（最高法院73年台再字第182 號判例意
    旨參照）。本院審酌上情，認原告就本件車禍之發生應負50
    ﹪之過失責任，被告應負50﹪之過失責任，從而，依民法第
    217 條第1 項過失相抵原則，本件原告巫秀欽得請求之損害
    賠償金額應減為2,67,1000 元（即5,342,000 元×50﹪＝2
    ,671,000元），原告甲○○得請求之損害賠償金額應減為2,
    500,000 元（5,000,000 元×50﹪＝2,500,000 元）。
  (五)末按保險人依本法規定給付之保險金，視為加害人或被保險
    人損害賠償金額之一部份；加害人或被保險人受賠償請求時
    ，得扣除之，強制汽車責任保險法第30條定有明文。本件原
    告已受領強制汽車責任保險理賠金1,500,000 元之事實，為
    原告所自承（見本院99年7 月7 日言詞辯論筆錄），而上開
    金額既係由原告二人所共同領取，則原告二人各應扣除750,
    000 元，經此扣除原告巫秀欽得請求被告連帶賠償之金額為
    1,921,000 元（2,671,000 元－750,000 元＝1,921,000 元
    ），原告甲○○得請求被告連帶賠償之金額為1,750,000 元
    （2,500,000 元－750,000 元＝1,750,000 元）。
五、另給付無確定期限者，債務人於債權人得請求給付時，經其
    催告而未為給付，自受催告時起，負遲延責任，其經債權人
    起訴而送達訴狀，或依督促程序送達支付命令，或為其他相
    類之行為者，與催告有同一之效力；遲延之債務，以支付金
    錢為標的者，債權人得請求依法定利率計算之遲延利息；應
    付利息之債務，其利率未經約定，亦無法律可據者，週年利
    率為5 ％，民法第229 條第2 項、第233 條第1項前段、第
    203 條分別定有明文。本件原告請求被告連帶賠償上開金額
    ，以支付金錢為標的，無確定期限，又未約定利率，則其請
    求自刑事附帶民事起訴狀繕本送達被告之翌日起至清償日止
    ，按週年利率5 ％計算之利息，為有理由，應予准許，逾此
    範圍之請求，即為無理由，應予駁回。
六、綜上所述，原告巫秀欽請求被告連帶賠償1,921,000 元，及
    自刑事附帶民事起訴狀繕本送達被告之翌日即98年12月22日
    起至清償日止，按週年利率5 ％計算之利息，原告甲○○請
    求被告連帶賠償1,750,000 元，及自刑事附帶民事起訴狀繕
    本送達被告之翌日即98年12月19日起至清償日止，按週年利
    率5 ％計算之利息，為有理由，應予准許，逾此範圍之請求
    ，即為無理由，應予駁回。又原告與被告乙○○均陳明願供
    擔保，聲請宣告假執行或免為假執行，於原告勝訴部分，經
    核尚無不合，爰分別酌定相當擔保金額准許之。至於原告敗
    訴部分，其假執行之聲請失所附麗，併予駁回。
七、據上論結，本件原告之訴為一部有理由、一部無理由，依民
    事訴訟法第79條、第385 條第1 項、第390 條第2 項、第39
    2 條第2 項，判決如主文。
中    華    民    國    99    年     7    月    30    日
                  民事第一庭  法  官  陳婉玉
以上正本係照原本作成。
如對本判決上訴，須於判決送達後20日內向本院提出上訴狀。如
委任律師提起上訴者，應一併繳納上訴審裁判費。
中    華    民    國    99    年     7    月    30    日
                              書記官  利冠蔚

司法院資訊處製作；財團法人民間司法改革基金會備份。
